ACORDAO-COMPLETO-2362531

ACÓRDÃO 2149/2019 ATA 35/2019 - PLENÁRIO

VISTOS, relatados e discutidos estes autos de Pedido de Reexame interposto pelo Fundo Nacional de Desenvolvimento da Educação (FNDE) , contra o Acórdão 2160/2018-TCU-Plenário.
ACORDAM os Ministros do Tribunal de Contas da União, reunidos em sessão Plenário, com fundamento no artigo 48 da Lei 8.443/1992, ante as razões expostas pelo Relator, em: 
9.1. conhecer do recurso para, no mérito, negar-lhe provimento;
9.2. dar ciência da deliberação à recorrente.

Pedido de reexame interposto contra acórdão que expediu determinações ao recorrente no bojo de processo de denúncia acerca de possíveis irregularidades ocorridas na execução do Programa Nacional de Alimentação Escolar (PNAE), envolvendo licitações e contratações diretas.

Prefeitura de Ourinhos - SP.

3. Interessados/Responsáveis/Recorrentes:
3.1. Interessado: Identidade preservada (art. 55, caput, da Lei n. 8.443/1992)
3.2. Responsável: Identidade preservada (art. 55, caput, da Lei n. 8.443/1992)
3.3. Recorrente: Fundo Nacional de Desenvolvimento da Educação (FNDE).

13.1. Ministros presentes: Ana Arraes (na Presidência), Walton Alencar Rodrigues (Relator), Benjamin Zymler, Raimundo Carreiro e Bruno Dantas.
13.2. Ministros-Substitutos convocados: Augusto Sherman Cavalcanti e Marcos Bemquerer Costa.
13.3. Ministro-Substituto presente: Weder de Oliveira.

WALTON ALENCAR RODRIGUES

Ministro Aroldo Cedraz.

Adoto, como relatório, instrução cuja proposta foi acolhida pelo escalão dirigente da Secretaria de Recursos:
INTRODUÇÃO
1.	Trata-se de pedido de reexame interposto pelo Fundo Nacional de Desenvolvimento da Educação (FNDE) (peça 11) , contra o Acórdão de Relação 2.160/2018 - Plenário (peça 6) , relatado pelo Ministro Aroldo Cedraz, nos seguintes termos:
Os ministros do Tribunal de Contas da União, reunidos em sessão de Plenário, ACORDAM, por unanimidade, com fundamento nos artigos 1º, inciso XVI;  43, inciso I; e 53 da Lei 8.443/92, c/c os artigos 1º, inciso XXIV; 15, inciso I, alínea "p"; 143, inciso III; 234, 235 e 250, inciso II, todos do Regimento Interno, em conhecer da presente denúncia, para, no mérito, considerá-la prejudicada, bem como determinar o seu arquivamento, sem prejuízo de se efetivar as determinações propostas, de acordo com os pareceres emitidos nos autos, devendo-se dar ciência aos interessados.
1.8.1. determinar ao Fundo Nacional de Desenvolvimento da Educação - FNDE:
1.8.1.1. que emita parecer conclusivo sobre a prestação de contas dos recursos do PNAE, exercício 2017, transferidos ao Município de Ourinhos/SP, bem como adote providências com vistas a apuração integral das impropriedades e irregularidades apontadas nesta denúncia, notadamente quanto às dispensas de licitação e à suposta  prática de preços superiores aos de mercado nas contratações efetuadas para aquisição de gêneros alimentícios à conta dos recursos do Programa Nacional de Alimentação Escolar - PNAE repassados ao Município de Ourinhos/SP, no exercício de 2017, em afronta aos princípios insculpidos no art. 3º, caput , da Lei 8.666/1993, devendo, inclusive, instaurar tomada de contas especial, se necessário, nos termos do art. 8º da Lei 8.443/1992 c/c o disposto na IN/TCU 71/2012;
1.8.1.2. que encaminhe a este Tribunal, no prazo de 90 (noventa) dias, informações sobre as providências adotadas e respectivas conclusões em relação à determinação precedente;
1.8.2. determinar à Secex/SP que:
1.8.2.1. encaminhe ao FNDE cópia integral dos autos, para subsidiar a apuração requerida no item 1.8.1.1.;
1.8.2.2. monitore o cumprimento da determinação constante do item "1.8.1.2", nestes autos; e
1.8.2.3. encaminhe cópia desta deliberação ao denunciante, para ciência.
HISTÓRICO
2.	Trata-se, originariamente, de denúncia acerca de possíveis irregularidades ocorridas na Prefeitura de Ourinhos/SP na execução do Programa Nacional de Alimentação Escolar (PNAE) , envolvendo licitações e contratações diretas, na forma explicitada na instrução de peça 3.
2.1.	Diante disso e tendo em vista a ausência de informações para subsidiar o processo, o Tribunal, por meio do Acórdão de Relação 2.160/2018 - Plenário (peça 6) , relatado pelo Ministro Aroldo Cedraz, proferiu determinações ao FNDE, conforme transcrito na introdução acima.
2.2.	Insatisfeito, o FNDE interpôs o presente pedido de reexame (peça 11) , requerendo (peça 11, p. 13-14) :
 (...) que se digne a reconsiderar o acórdão ora atacado, para assentar o posicionamento da Corte de Contas quanto à incompetência do FNDE em apurar a prática de preços superiores aos de mercado nas contratações efetuadas para aquisição de gêneros alimentícios pelas entidades executoras no âmbito do PNAE.
Caso entenda de modo diverso - o que se admite apenas em face do princípio da eventualidade - requer seja apenas suprimida a última parte do item 1.8.1.1. do acórdão, ou, de outro modo, que seja considerado prejudicado.
ADMISSIBILIDADE
3.	Reitera-se o exame preliminar de admissibilidade (peças 13-14) , ratificado pelo Exmo. Sr. Ministro-Relator, na peça 16, que concluiu pelo conhecimento do recurso, suspendendo-se os efeitos do item 1.8.1.1 do Acórdão de Relação 2.160/2018 - Plenário, relatado pelo Ministro Aroldo Cedraz, eis que preenchidos os requisitos processuais aplicáveis à espécie.
MÉRITO
4.	Delimitação
4.1.	Constitui objeto do recurso a seguinte questão: Se é competência do FNDE a identificação da prática de preços superiores aos de mercado nas contratações efetuadas para aquisição de gêneros alimentícios pelas entidades executoras no âmbito do PNAE (peça 11) .
5.	Competência do FNDE e identificação da prática de preços superiores aos de mercado nas contratações efetuadas para aquisição de gêneros alimentícios pelas entidades executoras no âmbito do PNAE (peça 11) 
5.1.	O recorrente afirma não ser competência dele a identificação da prática de preços superiores aos de mercado nas contratações efetuadas para aquisição de gêneros alimentícios pelas entidades executoras, no âmbito do PNAE (peça 11) , impondo-se a modificação do julgado, tendo em vista os seguintes argumentos: 
a) Os Acórdãos de Relação 7.118/2017 - Primeira Câmara, relatado pelo Ministro Bruno Dantas; e 6.529/2017 - Segunda Câmara, relatado pelo Ministro Aroldo Cedraz, possuem determinações similares a que ora se discute (peça 11, p. 2-3) ;
b) Em 50 anos de história do FNDE, as recentes determinações podem ser consideradas inusitadas, por serem estranhas à competência institucional da autarquia, impondo-se rediscussão do julgado (peça 11, p. 3) ;
c) A impossibilidade de apurar a prática de preços superiores aos verificados no varejo, em detrimento da determinação recorrida, tem fundamento nas competências legalmente definidas, seja na Lei 11.947/2009 (Lei do PNAE) ou na Resolução CD/FNDE n. 26/2013 (peça 11, p. 3) ;
d) De acordo com §1º do artigo 8º da Lei 11.947/2009, a autoridade estadual ou municipal, responsável pela prestação de contas, sofrerá imputações na forma da lei, se inserir documentos ou declaração falsa ou diversa da que deveria ser inscrita, com o fim de alterar a verdade sobre o fato (peça 11, p. 4) ;
e) Nos termos do §3º do mesmo artigo, cabe ao FNDE realizar auditagem da aplicação dos recursos nos entes subnacionais, a cada exercício financeiro, por sistema de amostragem, podendo requisitar o encaminhamento de documentos e demais elementos necessários para tanto, ou, ainda, delegar competência a outro órgão ou entidade estatal para fazê-lo (peça 11, p. 4) ;
f) Conforme interpretação do artigo 8º da referida lei, o FNDE ora assume postura ativa, como no §3º, quando realiza auditorias; ora postura passiva, de acordo com o caput e o §1º do artigo 8º, ao receber as prestações de contas. Dentro desse microssistema, o artigo 9º da Lei 11.947/2009 autoriza a criação de mecanismos adequados de fiscalização e monitoramento da execução do PNAE (peça 11, p. 4) ;
g) Os artigos 16 da Lei 11.947/2009 e 3º da Lei 5.537/1968 e o Decreto-Lei 872/1969 não preveem nenhuma atribuição de apuração, fixação ou balizamento de preços de gêneros alimentícios ou sobrepreço e superfaturamento. Cabe ao FNDE estabelecer normas gerais de orientação, execução, controle e monitoramento do PNAE (peça 11, p. 4-5) ;
h) A instituição da autarquia, como forma descentralizada de execução das políticas públicas educacionais, tem como pressuposto a maior especialização no acompanhamento e monitoramento dos programas, garantido pela autonomia financeira e administrativa frente ao órgão central. Com isso, há limites, não sendo possível atribuir à entidade competência não prevista pela lei instituidora, sob pena de gerar ineficiência administrativa e desrespeito à legalidade (peça 11, p. 5) ;
i) A imputação de responsabilidade à autarquia, desacompanhada de efetiva irregularidade no comportamento dela em relação às competências estabelecidas, fere o princípio constitucional da legalidade (peça 11, p. 5-6) ;
j) De acordo com os artigos 34 e 35 da Resolução CD/FNDE 26/2013, cabe ao Conselho de Administração Escolar (CAE) monitorar e fiscalizar a aplicação dos recursos do PNAE, tendo a obrigação de comunicar ao FNDE, aos Tribunais de Contas, à Controladoria-Geral da União (CGU) , ao Ministério Público e aos demais órgãos de controle qualquer irregularidade identificada na execução dos recursos, sob pena de responsabilidade solidária de seus membros (peça 11, p. 6) ;
k) O Conselho Deliberativo do FNDE, por meio dos artigos 44 a 47 da Resolução 26/2013, normatizou a forma de como as entidades realizarão a prestação de contas dos recursos recebidos, com destaque as responsabilidades do CAE acerca da prestação de contas dos recursos do PNAE, descritas nos §§4º e 5º do artigo 45 da norma (peça 11, p. 6) ;
l) Como se pode notar, a prestação de contas dos recursos repassados para Unidades Executoras se dá de forma particionada, ocupando cada entidade função específica. Para o FNDE, resta realizar o julgamento da prestação de contas com base nos elementos inseridos pelos demais participantes do sistema, principalmente pelo CAE ou com base em denúncias recebidas (peça 11, p. 6) ;
m) Inexistem regras técnicas ou financeiras sobre análise dos preços dos alimentos adquiridos com recursos do PNAE (peça 11, p. 7) ;
n) O FNDE não dispõe de recursos humanos, como já é do conhecimento desta Corte, ou mecanismos hábeis para viabilizar apurações de superfaturamento e sobrepreço. Hoje, o FNDE possui apenas sete servidores para realizar a análise das prestações de contas de todas as unidades executoras do país (peça 11, p. 7) ;
o) A análise da prática de sobrepreço depende de fontes confiáveis de pesquisa, complexas de serem encontradas, dada a heterogeneidade das condições de fornecimento dos alimentos nas dimensões continentais do Brasil, dados que devem ser atualizados periodicamente, tendo vista as características desses mercados, como sazonalidade e perecibilidade. Diante da complexidade dessa conjuntura, mostra-se inviável que o FNDE assuma essa função (peça 11, p. 7) ;
p) Eventual sobrepreço praticado na aquisição de gêneros alimentícios deverá ser objeto de análise pelo FNDE, no julgamento da prestação de contas, mas a apuração, termo com campo semântico que envolve atividade investigativa, deverá ser objeto do CAE e dos demais órgãos estaduais e municipais (peça 11, p. 7 e 13) ;
q) Mesmo que fosse possível aferir, por fonte fidedigna, a desconformidade do preço praticado, isso constituiria apenas indício de superfaturamento, pois a Lei 8.666/1993 exige o descompasso com valor de mercado, informação adquirida apenas por processo investigativo, garantido o contraditório e a ampla defesa (peça 11, p. 7-8) ;
r) Trazer atribuição não abarcada pelas competências da autarquia poderia impactar negativamente na execução de outras tarefas que devem ser executadas pelo FNDE. Se a deliberação em debate se mantiver, criará precedente delicado para a política pública, podendo até inviabilizar a implementação de programa tão importante para a sociedade brasileira (peça 11, p. 8) ;
s) Conforme os artigos 44 e 45 da Resolução CD/FNDE 26/2013 do PNAE, para a comprovação do atingimento dos objetivos do Programa, quanto aos recursos repassados e o cumprimento dos aspectos técnicos, são utilizadas informações inseridas nos sistemas SiGPC e SIGECON, com vistas à análise da boa e regular aplicação dos recursos, subsidiando a emissão de parecer conclusivo da prestação de contas. Nesses programas, não há elementos para verificação dos requisitos solicitados na deliberação recorrida (peça 11, p. 8) ;
t) Embora não seja competência do FNDE apurar a prática de sobrepreço ou superfaturamento, como está demonstrado no Tópico III do recurso, a entidade, com vistas a cumprir atribuição legal, prevista no artigo 16, inciso I, da Lei do PNAE, que dispõe sobre o estabelecimento de normas gerais de planejamento, controle e monitoramento do programa, elaborou Plano de Ação nesse sentido. O documento prevê medidas como o desenvolvimento do Sistema de Monitoramento do PNAE e de aplicativos de participação social (e-PNAE) e monitoramento (PNAE Monitora) , melhoria dos normativos, disponibilização, no portal da instituição, da ferramenta BI "Painel de Preços Praticados" e projeto piloto para abertura de contas correntes vinculadas à emissão de cartões personalizados (peça 11, p. 9) ;
u) Em relação ao e-PNAE, inicialmente, os alunos, pais ou responsáveis, merendeiras, nutricionistas e membros do Conselho de Administração Escolar poderão avaliar o cardápio das escolas, ver dicas sobre a alimentação escolar, assumindo o protagonismo no acompanhamento do programa. Os conselheiros e nutricionistas poderão informar ao FNDE irregularidades na execução do PNAE (peça 11, p. 9) ;
v) O PNAE Monitora permitirá padronização, racionalização e simplificação do monitoramento in loco do programa. Ambos servirão de porta de entrada de informações sobre a execução do programa (peça 11, p. 9) ;
w) O FNDE tem envidado esforços para desenvolver "Sistema de Monitoramento do PNAE" (SiGPNAE) , com diversas fontes de entrada e informação, capaz de aprimorar a capacidade atual e possibilitar o monitoramento das entidades à distância (peça 11, p. 10) ;
x) Essas ações não se confundem com atribuições investigativas próprias dos órgãos de controle. Esses esforços buscam construir mecanismos preventivos contra práticas delituosas. O investimento em monitoramento e transparência do programa resultará em melhor aproveitamento dos recursos repassados e diminuição do custo de controle das políticas públicas (peça 11, p. 10) ;
y) Em relação à ferramenta BI "Painel de Preços Praticados", constante do portal do FNDE, cabe mencionar que a autarquia formulou consulta à 5ª Câmara de Coordenação e Revisão da Procuradoria Geral da República (5ª CCR) , com diversos questionamentos (peça 11, p. 10) ;
z) O FNDE questionou a 5ª CCR sobre o posicionamento dela quanto à possibilidade de edição de resolução que crie procedimentos administrativos para a realização de pesquisa de preços para aquisição de alimentos no âmbito do PNAE, por se tratar da União, por meio da autarquia, estabelecendo regras para entes federativos distintos, em possível afronta ao pacto federativo. Perguntou, ainda, se a criação desses parâmetros, em caso de divergência entre o preço praticado pelos entes federativos e o constatado no momento da análise técnico-financeira, poderá gerar responsabilização do FNDE (peça  11, p. 10) ;
aa) Em resposta aos questionamentos, o FNDE recebeu o Ofício 434/2018, contendo o Parecer 1/2018, elaborado pela 5ª CCR. O órgão concluiu que, ao estabelecer normas técnicas a serem observadas pelos demais entes, o FNDE não afeta o pacto federativo, tendo em vista que todas as competências derivam da própria Constituição. Quanto à responsabilização, entende o parquet que a análise será realizada única e exclusivamente pelo pregoeiro ou comissão de licitação, devendo ser responsabilizados por eventual superfaturamento, dentre outros atores possíveis. No caso de dispensa, o servidor responsável pela condução do processo e o ordenador de despesas poderão ser responsabilizados. Logo, a responsabilidade pelos problemas envolvendo distorção de preços recairá sobre servidores que participaram da execução da compra ou contratação e o ordenador de despesa, se for o caso (peça 11, p. 10-11) ;
ab) Ao FNDE, cabe apenas a responsabilidade pela elaboração da norma, não havendo risco de responsabilização, pois o normativo se volta apenas para aspectos técnicos relacionados ao aperfeiçoamento do emprego dos recursos federais repassados (peça 11, p. 11) ;
ac) O normativo a ser assinado pelo Presidente do Conselho Deliberativo do FNDE, criado inicialmente para atender demandas do MPF/SP, buscará garantir a segurança no procedimento de aquisição dos itens adquiridos com recursos do PNAE (peça 11, p. 12) ;
ad) As problemáticas de controle são complexas e podem atrair a incidência de várias regras de competência (peça 11, p. 12) ;
ae) O §1º do artigo 20 da Lei do PNAE autoriza o FNDE a comunicar eventuais irregularidades na execução do PNAE ao Ministério Público e demais autoridades ligadas ao tema. O parquet, tendo em vista o disposto no artigo 129 da Constituição Federal e no artigo 5º, inciso V, alínea "a", da Lei Complementar 75/1993, é responsável pela promoção do inquérito civil ou criminal na tutela dos direitos difusos e coletivos. Diante disso, pode o Ministério Público se utilizar das respectivas prerrogativas para solucionar a suposta irregularidade identificada pelo Tribunal. Como os recursos do FNDE são suplementares, havendo contrapartida estadual ou municipal, eventuais desvios poderão ensejar atuação conjunta do Ministério Público Estadual (peça 11, p. 12) ;
af) Há, ainda, o Plano Anual de Auditoria Interna (PAINT 2019) do FNDE, com inclusão de alguns municípios, com objetivo de permitir que a auditoria interna avalie os controles internos adotados pelas unidades finalísticas na autarquia na execução e acompanhamento dos diversos programas educacionais, bem como identifique temas que serão objeto de auditorias no decorrer do ano (peça 11, p. 12) ;
ag) A apreciação de provas e o princípio da verdade material estão relacionados ao processo administrativo, de modo a possibilitar a versão legítima dos fatos (peça 11, p. 12-13) ;
ah) O FNDE não tem a intenção de desmerecer as solicitações do Tribunal, mas há entendimentos diversos, baseados em reiteradas manifestações da Diretoria de Ações Educacionais e da Procuradoria Federal junto ao FNDE, conforme demonstrado acima, quanto à incompetência da entidade para apurar sobrepreço dos itens adquiridos pelas entidades executoras, no âmbito do PNAE (peça 11, p. 12-13) .
	Análise
5.2.	Os argumentos do recorrente não merecem prosperar. Tendo em vista o disposto no artigo 9º da Lei 11.947/2009 e no artigo 48 da Resolução CD/FNDE n. 26/2013, a fiscalização da gestão e da aplicação dos recursos financeiros provenientes do PNAE compete ao FNDE, ao órgão de controle interno do Poder Executivo Federal, ao TCU e ao CAE, em conjunto com os demais entes responsáveis pelos sistemas de ensino, mediante a realização de auditorias e/ou análise dos processos que originarem as prestações de contas.
5.3.	De acordo com a Lei 11.947/2009, que dispõe sobre o PNAE, em seu artigo 8º, os Estados, o Distrito Federal e os Municípios apresentarão ao FNDE a prestação de contas do total dos recursos recebidos, de forma automática, da autarquia.
5.4.	Como destaca o recorrente, nos termos dos §§1º e 2º do artigo 8º, a autoridade responsável pela prestação de contas deverá se certificar de que todas as informações e documentos apresentados reflitam a realidade. Além disso, os entes deverão manter, em boa guarda e organização, pelo prazo de cinco anos, contados da data da aprovação da prestação de contas do concedente, a documentação comprobatória dos gastos.
5.5.	Cabe lembrar, ainda, que o PNAE tem a como objeto primordial o fornecimento de refeições aos alunos, de modo a contribuir para a aprendizagem e o rendimento escolar, conforme estabelecido no artigo 4º da Lei 11.947/2009. Fisicamente, os recursos do programa se destinam, exclusivamente, à compra de gêneros alimentícios para elaboração da merenda escolar.
5.6.	Diante disso, a aquisição dos alimentos será realizada por procedimento licitatório ou por contratação direta, na hipótese do artigo 14 da Lei 11.947/2009, desde que os preços praticados sejam compatíveis com os vigentes no mercado local. Nesse sentido, cabe transcrever o artigo 20 da Resolução CD/FNDE n. 26/2013, que regulamenta a matéria:
Art. 20 A aquisição de gêneros alimentícios para o PNAE deverá ser realizada por meio de licitação pública, nos termos da Lei nº 8.666/1993 ou da Lei nº 10.520, de 17 de julho de 2002, ou, ainda, por dispensa do procedimento licitatório, nos termos do art. 14 da Lei nº 11.947/2009.
5.7.	A prestação de contas da aplicação dos recursos, nos termos do artigo 44 da Resolução CD/FNDE n. 26/2013, consiste na comprovação do atingimento do objeto e do objetivo do Programa. A documentação a ser apresentada consta da Resolução CD/FNDE n. 2, de 18/1/2012. 
5.8.	Nessa linha, os responsáveis devem inserir no Sistema de Gestão de Prestação de Contas (SiGPC) , conforme o artigo 2º da Resolução CD/FNDE n. 2/2012, informações suficientes para:
I. elaboração do relatório do cumprimento do objeto e dos benefícios alcançados, declarando a realização dos objetivos a que se propunha; 
II. elaboração da relação de bens ou serviços; 
III. elaboração da relação de despesas e pagamentos, com a indicação do respectivo credor; 
IV. conciliação bancária; 
V. outras demonstrações da execução dos recursos; e VI. anexação, quando for o caso, de cópias de documentos digitalizados/escaneados, como por exemplo: 
a. extrato bancário; 
b. fotos; 
c. Guia de Recolhimento da União; 
d. termo de aceitação definitiva da obra;
 e. despacho adjudicatório e homologação das licitações realizadas ou justificativa para sua dispensa ou inexigibilidade; 
f. faturas; 
g. recibos; 
h. notas fiscais; ou 
i. qualquer outro documento comprobatório da aplicação dos recursos.
5.9.	Após a inserção dos dados no sistema, o FNDE analisa, por processamento automático, a prestação de contas sob os aspectos financeiro e técnico, com vistas a dar chancela aos dados. Nesse sentido, nos termos dos §§1º e 2º do artigo 3º da Resolução CD/FNDE n. 2/2012:
§ 1º Os dados serão analisados com o intuito de estabelecer nexo de causalidade entre a receita e a despesa realizada, a conformidade entre a despesa realizada, o objeto e objetivo a serem alcançados, bem como o cumprimento das normas pertinentes a cada transferência.
5.10.	Note-se que o FNDE, ao contrário do que afirma o recorrente, deve se debruçar sobre a lisura da despesa realizada, o que, por óbvio, está intrinsecamente ligado à prática regular dos preços de mercado, em contexto no qual os recursos são empregados exclusivamente na compra de gêneros alimentícios. 
5.11.	Por certo, não seria razoável exigir do FNDE o cotejo dos preços registrados nas contratações de todas as prestações de contas apresentadas com os valores de mercado, dada a complexidade dessa tarefa, sendo atribuição primária do Conselho de Alimentação Escolar, conforme o artigo 35 da Resolução CD/FNDE 26/2013.
5.12.	Entretanto, estabelecer, ainda que por amostragem, procedimentos regulares de fiscalização envolvendo os dados das prestações de contas e outros documentos e, especialmente, denúncias acerca de irregularidades identificadas na aplicação dos recursos, é obrigação legal de todo o Sistema de Controle do PNAE, incluindo-se o próprio FNDE. Nessa linha, dispõe o artigo 9º da Lei 11.947/2009:
Art. 9º O FNDE, os entes responsáveis pelos sistemas de ensino e os órgãos de controle externo e interno federal, estadual e municipal criarão, segundo suas competências próprias ou na forma de rede integrada, mecanismos adequados à fiscalização e ao monitoramento da execução do PNAE.
5.13.	Nesse contexto, fiscalizações periódicas ou indícios coletados em prestações de contas poderão originar procedimentos aprofundados de análise, envolvendo necessariamente o cotejo dos preços praticados nas contratações com os valores de mercado, irregularidades comuns nas constatações de prejuízo ao erário nesta Corte. Não por acaso, o FNDE, ao se manifestar sobre os documentos a ele apresentados, poderá, após as análises financeira e técnica, conforme o artigo 5º da Resolução CD/FNDE n. 2/2012, gerar um dos seguintes resultados:
I. Aprovação das contas; 
II. Aprovação das contas com ressalvas; 
III. Não-Aprovação das contas com imputação de débito; 
IV. Não- Aprovação das contas sem imputação de débito; 
V. Declaração da omissão no dever de prestar contas; 
VI. Desaprovação das contas.
5.14.	No caso de irregularidades decorrentes dos documentos apresentados nas prestações de contas ou oriundas de denúncias apresentadas aos órgãos de controle envolvendo superfaturamentos ou sobrepreços, a conclusão, por certo, seria pela não aprovação das contas com imputação de débito. Não se consegue imaginar em que contexto o FNDE poderia ser retirado dessa análise, quando a questão fosse a ele submetida. Essa avaliação, de acordo com o §3º do artigo 45 da Resolução CD/FNDE n. 26/2013, caberia à Diretoria Financeira, responsável pela análise financeira das prestações de contas.
5.15.	Com a argumentação apresentada e a alegada ausência de competência, o FNDE pretende sinalizar aos beneficiários dos recursos que, em quaisquer circunstâncias, os preços dos gêneros alimentícios adquiridos com recursos do Fundo não serão objeto de verificação na entidade superior. Esse posicionamento, por certo, não se coaduna com a postura necessária dos entes de fiscalização da aplicação de recursos federais, incluindo-se o recorrente.
5.16.	Pretende o recorrente que a atividade de investigação quanto a possíveis sobrepreços e superfaturamentos se mantenha apenas nas esferas do CAE e dos demais órgãos estaduais e municipais. 
5.17.	Entretanto, é exatamente a análise isenta do concedente sobre determinadas prestações de contas que, por vezes, é necessária para ratificar ou não o posicionamento dos órgãos estaduais e municipais, em postura de freios e contrapesos e segregação de funções, que garante confiabilidade ao sistema de controle do patrimônio público.
5.18.	O presente caso é emblemático nesse sentido, pois o denunciante relata ter solicitado acesso à prestação de contas dos gastos do PNAE questionados ao CAE do município de Ourinhos/SP, sem sucesso. O órgão se negou a entregar os documentos, o que causou estranheza à parte e à unidade técnica, como se nota em trecho da instrução de peça 3, p. 3: 
18. Não há indícios significativos nos autos de superfaturamento nas dispensas de licitações nº 48/2017, 50/2017, 56/2017 (peça 1, p. 8-13) , que ocorreram em substituição aos processos 1546/16 (pregão presencial 138/16 - objeto: hortifrutigranjeiros) , 1256/2017 (pregão presencial 77/2017 - objeto: aquisição de carnes, frios e embutidos) e 2203/2017 (pregão presencial 132/2017 - objeto: produtos estocáveis para a alimentação escolar) , respectivamente, o que se justifica pelo fato de o denunciante sequer ter conseguido acesso à prestação de contas. Além disso, a simples recusa da presidente do CAE em fornecer tais informações chama a atenção, e pode estar relacionada ao cometimento de irregularidades nos gastos do PNAE. (Grifos acrescidos) 
5.19.	Diante disso, não pode o recorrente exigir desta Corte chancela à interpretação no sentido de que análises dessa natureza deveriam ser encaminhadas ao próprio órgão questionado ou a outra entidade de controle, em postura contraproducente à investigação de lisura dos gastos. Cabe ao FNDE, como concedente, debruçar-se sobre as prestações de contas questionadas e, caso entenda necessário, realizar procedimentos de fiscalização adicionais, para comprovar a regularidade das despesas realizadas, não se podendo, por óbvio, excluir dessa avaliação a verificação dos preços praticados nas compras com os valores de mercado.
5.20.	É importante ressaltar, ainda, que os dois acórdãos citados pelo recorrente, com deliberações semelhantes à determinação que ora se discute, tratam a questão de forma semelhante, sendo que constam prestações de contas pendentes de análise no FNDE, mas com pareceres do respectivo CAE pela aprovação (TC Processo 034.776/2016-8- peça 16, no qual foi proferido o Acórdão de Relação 7.118/2017 - Primeira Câmara, relatado pelo Ministro Bruno Dantas; e TC Processo 016.118/2017-0 - peça 7, Acórdãos 6.529/2017 e 1.471/2019, ambos da Segunda Câmara e sob a relatoria do Ministro Aroldo Cedraz) .
5.21.	Assim, por certo, seja nos referidos processos ou nos autos em análise, deve a entidade concedente se debruçar sobre a documentação apresentada pelos Conselhos de Alimentação Escolar e realizar procedimentos adequados de fiscalização, de modo a instruir esta Corte com elementos satisfatórios acerca das despesas realizadas. Não se consegue vislumbrar exclusão, nessa análise, do cotejo dos preços praticados na aquisição dos gêneros alimentícios com os valores de mercado.
5.22.	Destaque-se, nessa linha, que no TC Processo 034.776/2016-8 (peça 40) , consta o Parecer n. 00163/2018/DICAD/PFFNDE/PGF/AGU da Advocacia-Geral da União, com resultado de consulta formulada pelo próprio recorrente acerca da competência da entidade sobre a apuração de sobrepreço no âmbito da execução do PNAE. O órgão é categórico em afirmar (TC Processo 034.776/2016-8 peça 40, p. 8) :
a. quando da análise da prestação de contas do PNAE, é dever do FNDE realizar o exame de eventual sobrepreço praticado na aquisição de gêneros alimentícios, cabendo à área técnica responsável pela análise financeira, nos termos da Resolução CD/FNDE n. 26/2013;
5.23.	Assim, é atribuição do FNDE se debruçar sobre eventual sobrepreço praticado na aquisição de gêneros alimentícios e, para tanto, a formatação de sistema com registros de preços de gêneros alimentícios praticados em outras aquisições é essencial nesta tarefa. 
5.24.	De outra sorte, na esteira das conclusões do Ministério Público Federal, em não se identificando omissão ou conluio de gestores da autarquia, eventual sobrepreço identificado será responsabilidade das autoridades locais.
5.25.	Dessa forma, quando da análise da prestação de contas do PNAE, é dever do FNDE, ainda que por amostragem, utilizando-se para tanto as técnicas próprias de auditoria, ou obrigatoriamente no caso de denúncias, representações ou requisições dos demais órgãos de controle, realizar o exame de eventual sobrepreço praticado na aquisição de gêneros alimentícios, cabendo à área técnica responsável pela análise financeira, nos termos da Resolução CD/FNDE n. 26/2013.
5.26.	De outro lado, a insuficiência de recursos humanos ou técnicos para verificações de sobrepreços ou superfaturamentos na compra de gêneros alimentícios constituem razões fáticas, que não podem se sobrepor à competência do FNDE de realizar fiscalizações, ainda que amostrais ou com base em denúncias, sobre a veracidade das prestações de contas vinculadas a recursos do PNAE, mesmo já submetidas ao crivo do respectivo CAE.
5.27.	Por fim, com fulcro no artigo 8º da Lei 8.443/1992, em caso de desfalques ou desvios de receitas do PNAE ou da prática de ato ilegal, ilegítimo ou antieconômico de que resulte dano ao erário, como sobrepreços e superfaturamentos, cabe ao FNDE, sob pena de responsabilidade solidária, a adoção de providências com vistas à instauração da tomada de contas especial para apuração dos fatos, identificação dos responsáveis e quantificação do dano.
CONCLUSÃO
6.	Das análises anteriores, conclui-se que:
a) Tendo em vista o disposto no artigo 9º da Lei 11.947/2009 e no artigo 48 da Resolução CD/FNDE n. 26/2013, a fiscalização da gestão e da aplicação dos recursos financeiros provenientes do PNAE compete ao FNDE, ao órgão de controle interno do Poder Executivo Federal, ao TCU e ao CAE, em conjunto com os demais entes responsáveis pelos sistemas de ensino, mediante a realização de auditorias e/ou análise dos processos que originarem as prestações de contas;
b) Quando da análise da prestação de contas do PNAE, é dever do FNDE, ainda que por amostragem ou obrigatoriamente no caso de denúncias, representações ou requisições dos demais órgãos de controle, realizar o exame de eventual sobrepreço praticado na aquisição de gêneros alimentícios, cabendo à área técnica responsável pela análise financeira, nos termos da Resolução CD/FNDE n. 26/2013;
c) Com fulcro no artigo 8º da Lei 8.443/1992, em caso de desfalques ou desvios de receitas do PNAE ou da prática de ato ilegal, ilegítimo ou antieconômico de que resulte dano ao erário, como sobrepreços e superfaturamentos, cabe ao FNDE, sob pena de responsabilidade solidária, a adoção de providências com vistas à instauração da tomada de contas especial para apuração dos fatos, identificação dos responsáveis e quantificação do dano
6.1.	Assim, os argumentos e provas apresentados pelo recorrente não têm o condão de modificar a deliberação combatida, impondo-se a manutenção do julgado em seus exatos termos.
PROPOSTA DE ENCAMINHAMENTO
7.	Diante do exposto, com fundamento no artigo 48, da Lei 8.443/1992, submetem-se os autos à consideração superior, com posterior encaminhamento ao Gabinete do Relator, propondo:
a) conhecer do recurso interposto e, no mérito, negar-lhe provimento;
b) comunicar a deliberação que vier a ser proferida por esta Corte ao recorrente, ao denunciante e aos demais interessados.

não há

Não atuou.

DENÚNCIA. POSSÍVEIS IRREGULARIDADES NA EXECUÇÃO DO PROGRAMA NACIONAL DE ALIMENTAÇÃO ESCOLAR NO ÂMBITO DE MUNICÍPIO DE OURINHOS/SP. DETERMINAÇÃO AO FUNDO NACIONAL DE DESENVOVIMENTO DA EDUCAÇÃO (FNDE) PARA APURAÇÃO DE POSSÍVEL SOBREPREÇO E SUPERFATURAMENTO NA AQUISIÇÃO DE GÊNEROS ALIMENTÍCIOS E PRONUNCIAMENTO CONCLUSIVO NA PRESTAÇÃO DE CONTAS. PEDIDO DE REEXAME. CONHECIMENTO. ALEGAÇÃO DE INCOMPETÊNCIA DO FNDE. NEGATIVA DE PROVIMENTO. CIÊNCIA.

DENÚNCIA (DEN)

Secretaria de Recursos (SERUR); Secretaria de Controle Externo da Educação (SecexEduc).

Preenchidos os requisitos de admissibilidade, estabelecidos no artigo 48 da Lei 8443/1992, ratifico o conhecimento do pedido de reexame, interposto pelo Fundo Nacional de Desenvolvimento da Educação (FNDE) , em face do Acórdão 2160/2018-TCU-Plenário (Relação 31/2018, Relator Ministro Aroldo Cedraz) .
Insurge-se o recorrente contra a seguinte determinação: 
Os ministros do Tribunal de Contas da União, reunidos em sessão de Plenário, ACORDAM, por unanimidade, com fundamento nos artigos 1º, inciso XVI;  43, inciso I; e 53 da Lei 8.443/92, c/c os artigos 1º, inciso XXIV; 15, inciso I, alínea "p"; 143, inciso III; 234, 235 e 250, inciso II, todos do Regimento Interno, em conhecer da presente denúncia, para, no mérito, considerá-la prejudicada, bem como determinar o seu arquivamento, sem prejuízo de se efetivar as determinações propostas, de acordo com os pareceres emitidos nos autos, devendo-se dar ciência aos interessados.
1.8.1. determinar ao Fundo Nacional de Desenvolvimento da Educação - FNDE:
1.8.1.1. que emita parecer conclusivo sobre a prestação de contas dos recursos do PNAE, exercício 2017, transferidos ao Município de Ourinhos/SP, bem como adote providências com vistas a apuração integral das impropriedades e irregularidades apontadas nesta denúncia, notadamente quanto às dispensas de licitação e à suposta  prática de preços superiores aos de mercado nas contratações efetuadas para aquisição de gêneros alimentícios à conta dos recursos do Programa Nacional de Alimentação Escolar - PNAE repassados ao Município de Ourinhos/SP, no exercício de 2017, em afronta aos princípios insculpidos no art. 3º, caput , da Lei 8.666/1993, devendo, inclusive, instaurar tomada de contas especial, se necessário, nos termos do art. 8º da Lei 8.443/1992 c/c o disposto na IN/TCU 71/2012;
1.8.1.2. que encaminhe a este Tribunal, no prazo de 90 (noventa) dias, informações sobre as providências adotadas e respectivas conclusões em relação à determinação precedente;
Originam-se os autos de denúncia, a qual noticiou possível irregularidade na aquisição de produtos alimentícios, custeados com recursos federais, no âmbito do Programa Nacional de Alimentação Escolar (PNAE) , transferidos ao Município de Ourinhos/SP, no exercício de 2017.
Informa a inicial que foram instaurados processos de dispensas de licitação 48/2017, 50/2017 e 56/2017, sem que fosse apresentada, a pedido do denunciante, comprovação da adequação dos preços aos valores de mercado. 
Assevera que as referidas contratações diretas teriam sido realizadas em substituição a processos licitatórios anteriormente cancelados por determinação do Tribunal de Contas do Estado de São Paulo e do Ministério Público local em razão de irregularidades semelhantes.
Salienta que o Conselho de Alimentação Escolar do Município recusou-se a fornecer a documentação das novas compras de alimentos, fato que, ao ver do denunciante, colocam em suspeição a higidez das referidas aquisições.
O Tribunal considerou presentes os requisitos de conhecimento da peça inaugural, conforme dispõe o artigo 234 do Regimento Interno do TCU. Verificou também a existência de interesse público no trato da matéria, a teor do art. 103, § 1º, in fine, da Resolução TCU 259/2014, pois a compra de produtos acima dos preços de mercado realizada por meio de dispensas de licitação poderia trazer prejuízos ao PNAE do Município, em função da perda de competitividade no certame e também em detrimento da quantidade e qualidade dos alimentos da merenda escolar. 
Demais disso, em cumprimento ao artigo 106 da Resolução TCU 259/2014, identificou, além da relevância e do risco de desperdício de recursos públicos, materialidade dos recursos federais repassados ao Município de Ourinhos/SP durante exercício de 2017, à conta do PNAE, os quais totalizaram a quantia de R$ 1.919.088,80.
Todavia, por razões de racionalidade administrativa e economia processual, com vistas a evitar duplicidade de esforços, o Tribunal houve por bem determinar ao FNDE que apurasse eventuais irregularidades veiculadas na denúncia e se pronunciasse, conclusivamente, sobre o mérito da prestação de contas dos recursos federais transferidos ao Município de Ourinhos/SP em 2017, à conta do PNAE, instaurando, se necessário, tomada de contas especial.
A prestação de contas do PNAE, relativa ao exercício de 2017, já havia sido encaminhada à concedente e aguardava análise e pronunciamento definitivo por parte do concedente. 
Nesta etapa recursal, o FNDE alega, em suma, incompetência da autarquia federal em apurar a prática de preços superiores aos de mercado nas contratações efetuadas para aquisição de gêneros alimentícios, pelas entidades executoras no âmbito do PNAE.
Por essa razão, protesta por que seja afastada a determinação recorrida.
Após analisar e contra argumentar as alegações recursais, a Unidade Técnica opina por que seja negado provimento ao pedido de reexame.
Feita essa introdução, passo a decidir.
De acordo com o parecer da Secretaria de Recursos, cujos fundamentos, desde logo, incorporo ao meu voto. 
Inafastável a competência legal e normativa do Fundo Nacional de Desenvolvimento da Educação (FNDE) , para fiscalizar a gestão e aplicação dos recursos federais descentralizados aos entes subnacionais, à conta do Programa Nacional de Alimentação Escolar, o que inclui a realização de auditorias e análise da prestação de contas, conforme determina artigo 9º da Lei 11.947/2009, c/c artigo 48 da Resolução CD/FNDE 26/2013.
Não está ao alvedrio do FNDE furtar-se ao dever legal de análise da regularidade da despesa pública, custeada com recursos oriundos do PNAE, sobretudo diante da notícia de indícios de desvio de recursos públicos federais, veiculada por representação ou denúncias, ou mesmo por requisições de órgão de controle, como a que se apresenta nestes autos, relativa à apuração de eventual sobrepreço na aquisição de gêneros alimentícios. 
Obviamente, as limitações estruturais do FNDE, como carência de pessoal ou ausência de instrumental técnico adequado, impõem soluções que visem a normatizar as condições mínimas, já previstas em lei, que devem ser obedecidas pelas entidades executoras a fim de que a aquisição de gêneros alimentícios obedeça aos valores de mercado, fazendo-as constar da prestação de contas. Além do mais, poderá promover melhor treinamento dos conselhos sociais de fiscalização.
A abrangência de controle do FNDE, como entidade concedente e tomadora de contas dos recursos do PNAE, pode ainda ser potencializada, ao atuar em sinergia com os outros órgãos de controle, TCU, Tribunais de Contas locais, Controle Interno, CAE, Ministério Público.
A fiscalização do FNDE deverá dar-se ainda por amostragem, como forma de subsidiar a prestação de contas anuais, ou obrigatoriamente, no caso de denúncias, representações ou requisições dos demais órgãos de controle.
Por fim, nos termos do artigo 8º da Lei 8.443/1992, o gestor do FNDE incorre em responsabilidade solidária, ao omitir-se na adoção de qualquer providência, com vistas à apuração de eventual prática de ato ilegal, ilegítimo ou antieconômico de que resulte dano ao Erário, desfalque ou desvio de recursos da União, do qual possa resultar a instauração de tomada de contas especial. 
Tal é o caso de eventual inércia ou omissão, na apuração de sobrepreço e de superfaturamento, na aquisição de gêneros alimentícios, custeados com recursos da União, à conta do PNAE.
Feitas essas considerações, voto por que o Tribunal acolha a minuta de acórdão que ora submeto à deliberação deste colegiado.
TCU, Sala das Sessões Ministro Luciano Brandão Alves de Souza, em 11 de setembro de 2019.
WALTON ALENCAR RODRIGUES 
Relator